臺灣臺中地方法院民事判決　96年度訴字第657號
原　　　告　乙○○
訴訟代理人　熊賢祺律師
複　代理人　己○○
　　　　　　丁○○
　　　　　　戊○○
被　　　告　甲○○
訴訟代理人　林偉超律師
複　代理人　丙○○
上列當事人間請求損害賠償事件，本院於民國96年8月29日言詞
辯論終結，判決如下：
    主    文
原告之訴及假執行之聲請均駁回。
訴訟費用由原告負擔。
    事實及理由
甲、程序方面：
    按訴狀送達後，原告不得將訴變更或追加他訴，但擴張或減
    縮應受判決事項之聲明者，不在此限。民事訴訟法第255條
    第1項第3款定有明文。本件原告起訴原聲明為：「(一)被告應
    給付原告新臺幣（下同）1,026,600元，及其中(1)263,000元
    自民國（下同）83年5月20日起，(2)305,000元自83年5月25
    日起，(3)458,600元自83年7月14日起，均至清償日止，按年
    息百分之5計算之利息。(二)確認原告與被告間就臺中地方法
    院94年度促字第62852號確定支付命令所載原告應向被告清
    償1,026,600元，及其中(1)263,000元自83年5月20日起，(2)
    305,000元自83年5月25日起，(3)458,600元自83年7月14日起
    ，均至清償日止，按年息百分之5計算之利息，並賠償督促
    程序費用1,000元之債權不存在。(三)臺灣屏東地方法院95年
    度執字第5581號強制執行事件所為之強制執行程序，應予撤
    銷。」，嗣於本件訴訟進行中，撤回前開聲明第二項，核屬
    減縮應受判決事項之聲明，揆諸前開規定，應予准許。至於
    聲明第三項之部分，本院已於96年3月12日另以裁定移送臺
    灣屏東地方法院管轄，併此敘明。
乙、實體方面：
一、原告起訴主張：被告明知原告未曾向被告借錢，竟以偽造、
    變造之證物系爭支票3紙（即其中2紙付款人為彰化商業銀行
    北屯分行，面額263,000元及305,000元；另1紙付款人為臺
    灣中小企業銀行北屯分行，面額458,600元，詳見起訴狀附
    證物1所示），以原告於83年4月15日向被告借款1,026,600
    元，約定清償日分別為83年5月20日、83年5月25日、83年6
    月20日，並按年息百分之5計算利息為由，向本院聲請對原
    告核發支付命令。然原告並不認識被告，亦不住在台中，且
    並未向銀行請領支票使用，更從未簽發支票向被告借錢，而
    被告竟藉由支付命令程序，致使原告之財產莫名遭法院查封
    、定期拍賣，嗣經原告向本院聲請閱卷後，方知系爭支票及
    退票理由單（均影本）所載之債務人乙○○之出生日期為47
    年3月2日，而原告之出生日期為45年11月28日，顯見系爭支
    票及退票理由單應係經變造、偽造，而被告藉此使司法機關
    陷於錯誤，並核發支付命令及為強制執行，益見被告涉嫌以
    訴訟詐欺之方式，提出前開偽造變造之證物（即支票及退票
    理由單），並以不法行為取得執行名義，侵害原告之財產權
    利。又被告持該支付命令為執行名義，聲請臺灣屏東地方法
    院強制執行查封原告所有之房屋，及執行原告依本院95年度
    聲更字第4號裁定所提存之擔保金1,026,600元，造成原告之
    損害，自有相當因果關係存在，爰本於民法第184條第1項前
    段之侵權行為之法律關係，求為命被告賠償損害及計付法定
    遲延利息。並聲明：(一)被告應給付原告1,026,600元，及其
    中(1)263,000元自83年5月20日起，(2)305,000元自83年5月25
    日起，(3)458,600元自83年7月14日起，均至清償日止，按年
    息百分之5計算之利息。(二)願供擔保，請准宣告假執行。
二、被告則以：本院94年度促字第62852號支付命令聲請事件業
    已確定在案，復經本件原告對之提起再審之訴，亦經本院以
    95年度再更字第2號判決再審之訴駁回，並經臺灣高等法院
    臺中分院以95年度上易字第367號判決上訴駁回確定在案，
    換言之，本院核發之上開支付命令為合法之執行名義，則被
    告基於合法之執行名義，聲請對原告之財產強制執行，自非
    侵權行為何來損害賠償，是原告之訴顯無理由。又原告援引
    最高法院84年度台上字第196號民事判決，作為有利於伊之
    主張，但細繹前開最高法院判決意旨，該判決係指支付命令
    之聲請人明知其未占有據以行使票據追索權之系爭支票原本
    ，而竟以系爭支票影本，利用督促程序，取得支付命令，並
    對該支付命令上所載之債務人聲請強制執行，最高法院因此
    認定支付命令之聲請人應對該支付命令之債務人負有侵權行
    為賠償責任。惟查，本件被告據以聲請核發系爭支付命令之
    請求原因事實係借款返還，並非票據追索權，倘原告否認有
    借貸之事實，即得依民事訴訟法第516條對系爭支付命令提
    出異議，詎原告於收受系爭支付命令後，即已知悉被告係以
    消費借貸為請求之原因事實，卻未遵期提出異議，致系爭支
    付命令已依法確定在案，是本件之原因事實與上開最高法院
    判決之原因事實，明顯有別，原告遽以引諭顯屬失義。另兩
    造間於臺灣屏東地方法院95年度執字第5581號強制執行事件
    尚未終結，被告就此項執行債權尚未取得分文，對原告而言
    亦無任何損害發生，自無侵權行為可言，因此，原告就其在
    本件所主張之原因事實，應向執行法院提起債務人異議之訴
    ，始為正辦，而兩造間目前正有債務人異議之訴事件繫屬於
    執行法院（即臺灣屏東地方法院），綜上所述，原告在本件
    之訴顯無理由，應予駁回。並聲明：(一)原告之訴及假執行之
    聲請均駁回。(二)如受不利判決，願供擔保免為假執行。
三、本件兩造不爭執之事項：
  (一)本件被告於94年11月18日持系爭三張支票向本院對原告聲請
    支付命令，並已確定在案。
  (二)就前項支付命令之強制執行，已在臺灣屏東地方法院以95執
    字第5581號強制執行事件執行中，且原告另就該強制執行事
    件提起債務人異議之訴，目前繫屬於臺灣屏東地方法院審理
    中。
四、本件兩造爭執所在厥為：本件原告主張被告應負侵權行為之
    損害賠償責任有無理由？茲說明如下：
  (一)按當事人主張有利於己之事實者，就其事實有舉證之責任。
    民事訴訟法第277條前段定有明文。又民事訴訟如係由原告
    主張權利者，應先由原告負舉證之責，若原告先不能舉證，
    以證實自己主張之事實為真實，則被告就其抗辯事實即令不
    能舉證，或其所舉證據尚有疵累，亦應駁回原告之請求（最
    高法院17年上字第917號判例要旨可資參照）。次按一般侵
    權行為之成立要件，須有侵害行為、須侵害他人權利、侵害
    行為須為不法、須被害人受有損害、侵害行為與被害人之損
    害，須有因果關係、須有故意或過失、侵害人須有責任能力
    。又依民法第148條第1項規定反面解釋，若不違反公共利益
    ，或以損害他人為主要目的者，縱加損害於他人，亦不負侵
    權行為損害賠償責任。且侵權行為所發生之損害賠償請求權
    ，以有故意或過失不法侵害他人權利為其成立要件，若其行
    為並無故意或過失，即無賠償之可言最高法院58年度台上字
    第3324號判決要旨可資參考）。
  (二)查本件被告持有系爭載明原告姓名為發票人之支票3紙，並
    經提示遭存款不足而退票，遂向本院以本件原告為債務人聲
    請發支付命令，該支付命令經原告本人收受後，並未聲明異
    議而確定在案，此為兩造所不爭執；嗣原告以並未簽發系爭
    支票、不認識被告、並未向被告借款、退票理由單上所載出
    生日期與原告者不同等情聲請再審，亦經本院及臺灣高等法
    院臺中分院認不符再審原因而駁回再審確定在案，亦有該民
    事判決書在卷可稽。其次，原告以被告持有系爭支票認其涉
    嫌偽造文書、詐欺取財犯行，亦經檢察官調查認系爭支票係
    經不明人士冒用原告名義所簽發，而被告於系爭支票未獲付
    款後，持上開支票作為債權證明，而依法向法院聲請核發支
    付命令，俟取得支付命令後，再依法向法院聲請查封原告之
    財產，核與法定程序相符，且與常情無違，自難僅因被告依
    法行使權利，即謂被告有何訴訟詐欺之犯行，並認系爭支票
    應係不詳人士冒用原告名義所偽造，嗣輾轉由被告所持有，
    而難認因被告係最終持票人，即令其代為承擔罪責，予以不
    起訴處分，此有臺灣臺中地方法院檢察署檢察官不起訴處分
    書1份在卷可稽。是由該不起訴處分書固可得悉系爭支票係
    遭不明人士冒用原告名義所偽造，然尚難以被告持有系爭支
    票即認被告有侵權行為，況且，被告持系爭支票聲請核發支
    付命令並進而聲請查封原告之財產，皆屬合法行使權利之行
    為，難謂有何侵權行為。
  (三)次查，原告所援引之最高法院84年度台上字第196號判決內
    容，係以支付命令聲請人明知非系爭支票之執票人不得行使
    支票權利，竟以其影本，利用督促程序，取得支付命令，此
    乃故意以不法侵害他人權利，而應負侵權行為損害賠償責任
    。惟本件被告持有系爭支票，並以返還借款為請求之原因事
    實來聲請核發支付命令，有上開不起訴處分書及支付命令卷
    可憑，核與前開最高法院判決內容不符，自難以此作為有利
    於原告之認定。至於，原告聲請支付命令狀內載明之請求原
    因事實為消費借貸，縱或不實，亦不因此即構成侵權行為，
    另被告於前開詐欺案件偵查中所述賭債乙節，縱認屬實，亦
    係指被告與訴外人林萬紫間之關係，而非原告與被告間，是
    原告雖主張被告有不法侵權行為之事實，然未能舉證以實其
    說，自難採信。
五、綜上所述，本件被告僅係系爭支票最終持票人，並依法聲請
    核發支付命令，進而聲請查封原告財產等行為，皆屬合法權
    利行使行為，亦無權利濫用情形；反之，原告雖得依民事訴
    訟法第516條規定對支付命令得不附理由提出異議，竟未提
    異議而致該支付命令確定，復就其主張被告故意或過失不法
    侵權行為之事實，未能舉證證明之，已如前述。從而，原告
    本於民法第184條第1項前段之侵權行為之法律關係，請求被
    告應給付原告1,026,600元，及其中(1)263,000元自83年5月2
    0日起，(2)305,000元自83年5月25日起，(3)458,600元自83年
    7月14日起，均至清償日止，按年息百分之5計算之利息，即
    屬無據，不應准許。原告之訴既經駁回，其假執行之聲請亦
    失所附麗，應併予駁回之。
六、本件判決事實已臻明確，兩造其餘攻擊防禦及舉證，核與本
    件判決結果無影響，爰不逐一論述，附此敘明。
七、據上論結：本件原告之訴為無理由，依民事訴訟法第78條，
    判決如主文。
中　　華　　民　　國　　96　　年　　9 　　月　　18　　日
                  民事第三庭    法  官  夏一
上正本係照原本作成。
如對本判決上訴，須於判決送達後20日內向本院提出上訴狀。
中　　華　　民　　國　　96　　年　　9 　　月　　18　　日
                                書記官  莊玉惠
